【裁判字號】    94,上,832
【裁判日期】    950404
【裁判案由】    確認債權存在
【裁判全文】
臺灣高等法院民事判決                   94年度上字第832號
上  訴  人  乙○○
被 上訴 人  根基營造股份有限公司
法定代理人  甲○○
訴訟代理人  劉錦隆律師
複 代理 人  楊仲傑律師
上列當事人間確認債權存在事件，上訴人對於中華民國94年8月
25日臺灣臺北地方法院94年度訴字第6號第一審判決提起上訴，
經本院於95年3月21日言詞辯論終結，判決如下：
    主  文
上訴駁回。
第二審訴訟費用由上訴人負擔。
    事實及理由
甲、程序方面
一、本件上訴人經合法通知，未於言詞辯論期日到場，核無民事
    訴訟法第386條各款所列情形，爰依被上訴人之聲請，由其
    一造辯論而為判決。
二、按確認之訴非上訴人有即受確認判決之法律上利益者，不得
    提起。所謂即受確認判決之法律上利益，係指法律關係之存
    在與否不明確，上訴人主觀上認為其在法律上之地位有不妥
    之狀態存在，且此種不妥之狀態，能以確認判決將之除去者
    而言，有最高法院52年度台上字第1240號判例可資參照。上
    訴人主張其對龍奎股份有限公司（下稱龍奎公司）有新台幣
    （下同）170萬元之債權存在。而龍奎公司承攬被上訴人之
    工程，對被上訴人尚有各項債權（含工程款、保留款、工程
    保固款、保證金等）存在，然遭被上訴人否認，則龍奎公司
    對被上訴人是否有前揭工程款債權，即屬不確定，且此種不
    確定之狀態復得以本確認判決加以除去，依上開判例意旨，
    應認上訴人對被上訴人有即受確認判決之法律上利益，上訴
    人提起本件確認之訴，自應准許，合先敘明。
乙、實體方面
一、本件上訴人主張：伊對龍奎公司有170萬元之債權存在。而
    龍奎公司承攬被上訴人之工程，尚有各項債權（含工程款、
    保留款、工程保固款、保證金等在內）得請求，經伊聲請強
    制執行，經執行法院於93年11月11日以93年度執卯字第4071
    6號發扣押命令，禁止被上訴人向龍奎公司清償在案。惟被
    上訴人聲明異議，主張尚在結算中，執行法院乃於93年12月
    2日以93年度執卯字第40716號通知伊，因伊認為龍奎公司對
    於被上訴人確有上開各項債權存在，被上訴人聲明異議無理
    由。況依龍奎公司與被上訴人間之工程合約約定，系爭債權
    不得讓與，是龍奎公司分別與第三人特殊美股份有限公司（
    下稱特殊美公司）間及台灣永固石材股份有限公司（下稱台
    灣永固公司）間之債權讓與，均為無效。爰依強制執行法第
    120條規定，提起本件訴訟，求為判決確認被上訴人與龍奎
    公司間有請求給付170萬元之債權存在。
    原審為上訴人全部敗訴之判決，上訴人提起上訴，聲明：原
    判決廢棄；確認被上訴人與龍奎公司間有請求給付170萬元
    之債權存在。
二、被上訴人則以：龍奎公司固曾向伊承攬「內湖更新Ｃ石材工
    程」（外牆石材工程），「內湖更新Ｃ緣石工程」（庭景造
    景緣石工程），承攬總價係依實作數量結算，及出賣拋光石
    英磚給被上訴人，總價及訂購數量為暫定，實際數量以實際
    運交合格數量結算，惟因龍奎公司施作之工程有瑕疵，其中
    梯廳大理石玄關門及防火門邊矽利康係請國達工程公司代為
    修繕，龍奎公司同意扣款75,630元（未稅），外牆大理石工
    程瑕疵，請國達工程公司代為施作矽利康工程，龍奎公司同
    意扣款256,000元（未稅），美麗大湖標誌請詮聖公司代為
    施工，龍奎公司同意扣款46,000元（未稅），以上含稅共應
    扣款396,512元，故龍奎公司未領之工程款（含保留款及材
    料款）為3,393,678元（工程款1,564,126元未稅，保留款1,
    829,552元含稅），並經龍奎公司確認，但龍奎公司已於93
    年6月21日通知伊將200萬元債權讓與特殊美公司，並於同月
    23日通知伊將498萬元債權讓與台灣永固公司，因龍奎公司
    超額讓與，且龍奎公司尚有保固責任未履行，故經龍奎公司
    與特殊美公司及台灣永固公司協議，特殊美公司受讓金額為
    1,902,647元，台灣永固公司受讓金額1,569,237元，另由伊
    保留70萬元，待94年2月27日美麗大湖工程保固期滿後再給
    付予特舒美公司40萬元，及台灣永固公司30萬元。故龍奎公
    司對伊並無任何債權存在等語，資為抗辯。並聲明：上訴駁
    回。
三、查上訴人主張執行法院就上訴人對龍奎公司給付票款強制執
    行事件，曾於93年11月11日以北院錦93執卯字第40716號執
    行命令禁止債務人即龍奎公司在170萬元及其利息暨執行費
    13,600元之範圍內收取其對第三人即被上訴人所有債權或其
    他處分，第三人亦不得對龍奎公司為清償，然被上訴人於接
    獲前揭執行命令後，於93年11月18日具狀向該院聲明異議等
    情，業據上訴人提出與其所述相符之執行法院93年11月11日
    北院錦92執卯字第40716號執行命令及被上訴人聲明異議狀
    等影本為證（原審卷4-7頁），復為被上訴人所不爭執，應
    堪信為真實。
四、上訴人又主張龍奎公司承攬被上訴人之工程，尚有各項債權
    （含工程款、工程保固款、保證金）得請求，惟遭被上訴人
    否認，並以前揭情詞置辯，是本件應予審究者，厥為：(一)龍
    奎公司對被上訴人得請求之債權若干？(二)龍奎公司對被上訴
    人現有無債權存在？本件債權讓與之效力如何？茲詳析如后
    ：
  (一)龍奎公司對被上訴人原得請求之債權為3,393,678元：
  1.上訴人主張依龍奎公司與被上訴人所簽訂之三份合約書，其
    金額分別為25,040,395元、3,255,000元、1,034,586元，合
    計29,329,981元，故龍奎公司對被上訴人得請求之債權為合
    約總價29,329,981元等語；被上訴人則以總價及訂購數量為
    暫定，實際數量以實際運交合格數量結算，因龍奎公司施作
    之工程有瑕疵，其中梯廳大理石旋關門及防火門邊矽利康，
    龍奎公司同意扣款75,630元（未稅），外牆大理石工程瑕疵
    ，龍奎公司同意扣款256,000元（未稅），美麗大湖標誌，
    龍奎公司同意扣款46,000元（未稅），以上含稅共應扣款39
    6,512元，故龍奎公司未領之工程款（含保留款及材料款）
    為3,393,678元（工程款1,564,126元未稅，保留款1,829,55
    2元含稅）等語為辯，並提出切結書及美麗大湖工地龍奎公
    司剩餘工程款及保留款明細表（原審卷13、14頁）為憑。
  2.經查，依被上訴人所提龍奎公司與被上訴人所簽訂之三份合
    約書價款金額為25,040,395元、3,255,000元、1,034,586元
    ，合約總價固為29,329,981元（原審卷35-46頁），惟依被
    上訴人與龍奎公司所簽訂「內湖更新Ｃ石材工程」（合約編
    號：911B-C30-0 1）及「內湖更新Ｃ緣石工程」（合約編號
    ：911B-F50-02）工程合約書第六條４（２）均約定：「工
    程款採數量計算法，每期請款乙方（即龍奎公司）應提前以
    書面申請估驗計價，並應檢附足額統一發票、數量計算表及
    相關資料，經甲方及業主核對無誤後給予計價」；另被上訴
    人與龍奎公司所簽訂「拋光石英磚」材料訂購合約書（合約
    編號：911B-C69-0 1）第二條約定：「１、乙方請領材料款
    時需附足額統一發票...，２、每月一日為請款日，乙方於
    達合約估驗請款時機時辦理估驗計價，．．．」，已見被上
    訴人辯稱：承攬總價係依實作數量結算，出賣石英磚部分以
    實際運交合格數量結算等語，應屬可採。
  3.再者，龍奎公司得請領之工程款及貨款合計24,184,367元，
    而被上訴人業已簽發支票經龍奎公司提款21,162,994元，有
    龍奎公司出具於被上訴人之收款統一發票影本22紙及中國信
    託商業銀行及台新商業銀行建北分行函送之支票14紙正反面
    影本可證（本院卷26-37、45-63頁）。再加上被上訴人郵寄
    支票給龍奎公司時，每次須扣除郵資及工本費40元，另因龍
    奎公司施作工程時曾使用被上訴人之工人，工程有瑕疵，請
    第三人代為施作或修繕，垃圾清運等須扣款，故經龍奎公司
    確認未領之工程款（含保留款及材料款）為3,393,678元，
    此有龍奎公司所出具之工程款及保留款明細表足憑（原審卷
    14 頁）。是上訴人主張龍奎公司對被上訴人得請求之債權
    為合約總價29,329,981元，即不可採。
  (二)本件債權讓與有效，龍奎公司對被上訴人現已無債權存在：
  1.被上訴人抗辯：龍奎公司已於93年6月21日通知被上訴人將
    200 萬元債權讓與特殊美公司，於93年6月23日通知被上訴
    人將498萬元債權讓與台灣永固公司，因龍奎公司超額讓與
    ，且龍奎公司尚有保固責任未履行，故經龍奎公司與特殊美
    公司及台灣永固公司協議，特殊美公司受讓金額為1,902,64
    7元，台灣永固公司受讓金額1,569,237元，另由被上訴人保
    留70萬元，待94年2月27日美麗大湖工程保固期滿後再給付
    予特舒美公司40萬元，及台灣永固公司30萬元，故龍奎公司
    對被上訴人並無任何債權等語，業據被上訴人提出存證信函
    、切結書、債權讓與協議書等影本為證（原審卷13-17、49-
    52頁）。又經原審通知證人楊鈞堯即台灣永固公司負責人到
    場證稱：「（提出債權讓與協議書）我這張是法院公證的，
    這張是李亞明本人跟我在士林簡易法庭做的，我們直接在法
    院簽，直接在法院公證，確實有債權讓與這件事情，因為李
    亞明承包根基營造美麗大湖的工地，裡面相關的石材由我們
    公司承包，從93年2月份起，陸陸續續跳票積欠貨款」。問
    ：「你是否有將債權讓與的事情，通知債務人根基營造？」
    ，答：「我們公司有用存證信函通知根基營造」等語（原審
    卷61頁正面筆錄）。另證人許啟仁即特殊美公司總經理亦到
    場證稱：（問：「龍奎公司債權如何讓與？讓與的數額、時
    間、地點、過程及根基營造有無付款、付款方式及數額為何
    ？」，答：「我們是在93年6月10日有跟龍奎公司簽訂債權
    讓與協議書，龍奎公司也有將事實及存證信函通知根基營造
    ，根基營造也在7月2日回存證信函給我們，根基營造一直到
    今年2月份，我們才拿到140萬元左右，其他的錢我們還沒有
    拿到」，問：「切結書上面債權讓與金額為合會記載1,908,
    647元？」，答：「那時候是根據龍奎在根基所剩下的工程
    款，以我們公司與永固公司做分配，票是一百八十幾萬，龍
    奎要賠償我們損失，算我們二百萬元」等語（原審卷62頁正
    面筆錄）。被上訴人對於台灣永固公司及特殊美公司對龍奎
    公司有債權亦不爭執（同上卷63頁正面筆錄），足證龍奎公
    司與特殊美公司及台灣永固公司確實有債權讓與之合意，並
    分別於93年6月21日、93年6月23日將債權讓與之事實通知被
    上訴人。
  2.雖上訴人主張依龍奎公司與被上訴人所簽訂之工程合約書均
    約定，龍奎公司對被上訴人之債權，未得甲方（即被上訴人
    ）書面同意不得讓與，今被上訴人未提出任何書面同意龍奎
    公司債權讓與，在原審民事執行處93年度執卯字第40716號
    扣押命令送達後，被上訴人即應受扣押命令拘束，亦即喪失
    同意之權利云云。然此約定僅有拘束龍奎公司非經被上訴人
    同意不得轉讓之效力，此相對之效力，若被上訴人不提出抗
    辯，自難謂其轉讓為無效。
  3.況且，龍奎公司與被上訴人之工程合約書既約定乙方（即龍
    奎公司）未經甲方（即被上訴人）之同意，不得轉讓工程款
    債權予第三人，是龍奎公司對被上訴人之債權即非不得讓與
    ，僅須經債務人即被上訴人同意。雖上訴人提出被上訴人回
    覆予龍奎公司及台灣永固公司、特殊美公司之93年7月2日、
    93年7月7日台北安和郵局存證信函第333、369號存證信函（
    原審卷65-69頁），主張被上訴人不同意債權讓與等語。惟
    查，上開第369號存證信函全文為：「敬覆貴公司八里郵局
    存證信函第229號，經查證龍奎股份有限公司承攬本公司美
    麗大湖工地石材工程（合約代號：911B- C30-01）工程款已
    全數支付，保留款計新台幣一百九十五萬一千五百九十五元
    ，依與龍奎公司雙方合約第六條約定，保留款退款時機為經
    甲方及管委會驗收合格結算無誤，且辦妥保固手續後付清該
    款項。因本案管委會尚未驗收完成，故依約該保留款無法核
    退，待管委會驗收合格後將另行通知龍奎公司進行領款作業
    ，特此通知」。而第333號存證信函，內容亦大致相同，上
    開二件存證信函係被上訴人對於台灣永固公司、特殊美公司
    及龍奎公司債權讓與通知之回覆，綜觀上開第333、369號存
    證信函內容全文，雖無明示同意龍奎公司之債權讓與，然其
    文義已自認龍奎公司對其有保留款債權存在，並無不同意龍
    奎公司債權讓與台灣永固公司及特殊美公司之表示，上訴人
    主張依上開存證信函被上訴人不同意債權讓與，自非可採。
  4.上訴人另主張債權讓與之標的俱為工程款，與保留款全不相
    同，保留款不在該債權讓與之列，依龍奎公司於93年12月底
    簽立之切結書明細表所載，尚存1,564,126元工程款及1,829
    ,552 元保留款，縱1,564,126元工程款讓與有效，餘1,829,
    552元保留款亦未讓與云云。然依被上訴人所提龍奎公司債
    權讓與通知之內容觀之（原審卷47-52頁），龍奎公司債權
    讓與之金額分別為讓與特殊美公司200萬元，讓與台灣永固
    公司498萬元，其總額已超過龍奎公司自認之債務3,393,678
    元，應認龍奎公司與台灣永固公司、特殊美公司債權讓與合
    意之範圍包含保留款。且保留款亦為工程款之一部，僅係附
    有停止條件，停止條件未成就，至多僅是條件成就前給付障
    礙事由，於債權存在並無影響，上訴人主張債權讓與並不包
    含保留款，亦不足採。被上訴人抗辯龍奎公司對其債權已讓
    與特殊美公司及台灣永固公司，龍奎公司對其已無債權存在
    ，應為可採。
五、綜上所述，龍奎公司對於被上訴人之債權，既已於上訴人取
    得扣押命令之93年11月11日前之同年6月間讓與特殊美公司
    及台灣永固公司，則上訴人請求確認被上訴人與龍奎公司有
    170萬元之債權存在，自非正當，不應准許。原審為上訴人
    敗訴之判決，核無違誤，應予維持。上訴意旨，仍執陳詞指
    摘原判決不當，求予廢棄改判，為無理由，其上訴應予駁回
    。
六、本件事實已臻明確，兩造其餘攻擊防禦方法及證據經予審酌
    ，核與判決結果不生影響，爰不再逐一論述，併此敘明。
據上論結，本件上訴為無理由，依民事訴訟法第449條第1項、第
385條第1項前段、第78條判決如主文。
中    華    民    國    95    年    4      月    4    日
                  民事第十六庭    審判長法  官  沈方維
                                        法  官  張競文
                                        法  官  王淇梓
正本係照原本作成。
如不服本判決，應於收受送達後20日內向本院提出上訴書狀，其
未表明上訴理由者，應於提出上訴後20日內向本院補提理由書狀
（均須按他造當事人之人數附繕本）上訴時應提出委任律師或具
有律師資格之人之委任狀；委任有律師資格者，另應附具律師資
格證書及釋明委任人與受任人有民事訴訟法第466條之一第一項
但書或第二項（詳附註）所定關係之釋明文書影本。
中    華    民    國    95    年    4     月    4     日
                                        書記官  吳碧玲
附註：
民事訴訟法第四百六十六條之一（第一項、第二項）：
對於第二審判決上訴，上訴人應委任律師為訴訟代理人。但上訴
人或其他法定代理人具有律師資格者，不在此限。
上訴人之配偶、三親等內之血親、二親等內之姻親，或上訴人為
法人、中央或地方機關時，其所屬專任人員具有律師資格並經法
院認為適當者，亦得為第三審訴訟代理人。


司法院資訊處製作；財團法人民間司法改革基金會備份。
